【裁判字號】    92,台上,2223
【裁判日期】    921016
【裁判案由】    給付委任報酬
【裁判全文】
最高法院民事判決                              九十二年度台上字第二二二三號
    上 訴 人  甲 ○ ○
    被上訴人  丙 ○ ○
              乙 ○ ○
              丁 ○ ○
              戊○○○
右當事人間請求給付委任報酬事件，上訴人對於中華民國九十一年二月二十日台灣高
等法院第二審更審判決（九十年度上更(一)字第二二四號），提起上訴，本院判決如左
：
    主  文
上訴駁回。
第三審訴訟費用由上訴人負擔。
    理  由
本件上訴人現為執業律師，有台北律師公會證明書為憑，依法得不委任律師為訴訟代
理人，合先明。
次查本件上訴人主張：伊為執業律師，被上訴人於民國八十六年九月二十九日委任伊
處理其與訴外人新通建設股份有限公司（下稱新通公司）間有關土地所有權移轉登記
及地上建物點交事宜，約定報酬新台幣（下同）二百萬元，伊與新通公司多次往返折
衝，並代理被上訴人提出刑事告訴及於民事調解事件出庭，始達成和解，使被上訴人
取得土地所有權及建物點交等權利，惟被上訴人僅給付報酬一百萬元，尚欠一百萬元
未付等情。爰依委任契約，求為命被上訴人給付一百萬元，並加計法定遲延利息之判
決。
被上訴人則以：兩造所訂委任契約第三條約定之酬金二百萬元，係含新通公司八十六
年九月二日所列繳款清單（下稱繳款清單）各項金額在內，倘上訴人與新通公司之談
判得減少伊支付予新通公司之金額，則上訴人可多得報酬。然伊與新通公司嗣後以二
百五十萬元和解，其中包括前開繳款清單之金額計一百七十三萬零二百三十七元，是
上訴人應得之報酬為二十六萬九千七百六十三元，伊已支付一百萬元，顯已超過酬金
數額等語，資為抗辯。並依不當得利之法律關係，於第一審提起反訴，求為命上訴人
返還七十三萬零二百三十七元，及加計法定遲延利息之判決（第一審就本訴部分，命
被上訴人給付一百萬元本息；就反訴部分駁回被上訴人之反訴，被上訴人不服對之提
起上訴，原審更審判決就本訴部分，駁回上訴人之訴；就反訴部分，命上訴人返還六
十萬元本息，駁回被上訴人其餘上訴，被上訴人對其敗訴部分，未據聲明不服）。
原審審理結果，以本件上訴人主張之事實，業據提出委任契約、合建房屋契約書及協
議書、補充合建房屋契約書及協議書等件為證。惟查委任契約第三條約定，其文意已
甚明確，且參酌書立契約之證人葉洽隆與楊淑惠之證詞，足證委任契約第三條約定之
酬金二百萬元，係含新通公司八十六年九月二日所列之繳款清單各項金額在內，自無
須反於契約文字而更為探求當事人「立約時真意」之必要。證人葉洽隆於第二審改變
證詞，不但與其在第一審之證詞相反，且其既係依被上訴人丙○○之指示記載酬金之
約定，自無填寫位置不對之情事，其此部分之證言並非可採。而委任契約係先由被上
訴人簽名蓋章後，交由證人葉洽隆帶回交上訴人蓋章，亦為上訴人所不爭執。被上訴
人辯稱，委任契約第三條所約定之酬金，係包含應給付新通公司之金額等語，應可採
信。堪認兩造係約定應給付新通公司之金額連同酬金共為二百萬元，因應給付新通公
司之金額未確定，故酬金之數額亦因此而未確定。兩造既未約定酬金之數額，則上訴
人所得請求之酬金，自應依台北律師公會章程之規定第二十九條乙項第一款定之。查
上訴人受被上訴人之委任處理與新通公司之合建糾紛事務，雖曾代理被上訴人對新通
公司之法定代理人提出刑事詐欺告訴，及就新通公司聲請調解之民事事件代理被上訴
人出庭，但被上訴人委任之事務並未因此而處理完畢。被上訴人與新通公司於八十七
年八月十七日達成和解，訂立協議書，係經由訴外人李志雄居間協調之結果，此業經
證人李志雄結證屬實，且觀之上訴人僅係於該協議書擔任見證律師，並非以被上訴人
之代理人身份在協議書上簽字即明，此亦有協議書可稽，可證系爭委任事務之和解，
非因上訴人處理所達成，依契約本旨及誠信原則，上訴人自祇能就其已處理之部分，
請求給付第一審事務之酬金，參照台北律師公會章程第二十九條乙項第一款，及民法
第五百四十八條第二項規定，上訴人所得收取之酬金總額，應以四十萬元為宜。綜上
所述，上訴人本訴請求被上訴人給付酬金一百萬元本息，於法無據，不應准許。又查
上訴人就其已收取酬金一百萬元之事實，並不爭執，而上訴人之酬金應為四十萬元，
則上訴人就其收取超過酬金數額之六十萬元部分，即屬無法律原因而受利益，致被上
訴人受損害，被上訴人依不當得利之法律關係，反訴請求上訴人返還六十萬元本息，
於法有據，應予准許云云，為其心證之所由得，爰將第一審所為被上訴人敗訴判決，
就其中關於本訴命被上訴人給付一百萬元本息及反訴駁回被上訴人請求六十萬元本息
部分予以廢棄，改判駁回上訴人之訴及如被上訴人上開反訴之所聲明，經核於法並無
違誤。上訴論旨，就原審取捨證據、認定事實及解釋契約之職權行使，指摘原判決關
於其敗訴部分違背法令，求予廢棄，非有理由。
據上論結，本件上訴為無理由。依民事訴訟法第四百八十一條、第四百四十九條第一
項、第七十八條，判決如主文。
中      華      民      國    九十二    年      十      月     十六     日
                              最高法院民事第五庭
                                  審判長法官  朱  錦  娟
                                        法官  顏  南  全
                                        法官  許  澍  林
                                        法官  葉  勝  利
                                        法官  劉  延  村
      右正本證明與原本無異
                                              書  記  官
中      華      民      國    九十二    年      十      月    二十七    日


司法院資訊處製作；財團法人民間司法改革基金會備份。
